【裁判字號】    97,訴,1533
【裁判日期】    980219
【裁判案由】    塗銷抵押權設定登記
【裁判全文】
臺灣高雄地方法院民事判決              97年度訴字第1533號
原      告  戊○○
訴訟代理人  己○○
被      告  乙○○
            丙○○○
訴訟代理人  丁○○
            林德徐
上當事人間塗銷抵押權設定登記事件，本院於民國98年2 月5 日
言詞辯論終結，判決如下：
    主  文
原告之訴駁回。
訴訟費用由原告負擔。
    事實及理由
一、原告主張：坐落高雄縣彌陀鄉安港第12地號土地（下稱系爭
    土地）本為原告戊○○所有，於民國91年間因需借款週轉而
    據以向被告乙○○及訴外人洪有亮洽詢代向銀行申請貸款，
    然迄今並未取得分文。嗣系爭土地之所有權於93年7 月21日
    以買賣為原因移轉登記予庚○○，再於94年8 月10日以贈與
    為原因，分別移轉所有權權利範圍各2 分之1 至訴外人己○○（庚○○之夫）及陳思航（庚○○之子）名下，於97年4
    月間欲再辦理移轉登記至自己名下時，竟發現系爭土地業遭
    不相識之被告丙○○○及乙○○分別設定新臺幣（下同）50
    萬元、10萬元之抵押權（下稱系爭抵押權登記），顯然有遭
    其等詐欺之嫌，經寄發存證信函催告被告塗銷上開抵押權登
    記，其等均置之不理。為此，爰依所有權之法律關係提起本
    訴，並聲明：被告應塗銷坐落高雄縣彌陀鄉○○段第12地號
    土地之抵押權登記。
二、被告丙○○○則以：原告於系爭抵押權設定後，曾又設定抵
    押權予被告乙○○，並移轉登記系爭土地所有權予庚○○，
    嗣又移轉登記予己○○及陳思航。又於97年4 月間移轉所有
    權至原告名下，足見原告對於系爭土地之設定及移轉程序知
    之甚詳。若系爭土地是莫名遭伊設定系爭抵押權登記，豈有
    在系爭抵押權設定後，又分別設定系爭第二順位抵押權及多
    次移轉所有權，均未主張權利之可能。況原告係因向其借貸
    40萬元，始設定系爭抵押權登記供為擔保，原告主張應塗銷
    系爭抵押權，並無理由等語。被告乙○○則以：原告透過代
    書即訴外人甲○○向伊借貸現金10萬元而設定系爭抵押權登
    記供為擔保，原告並與甲○○共同去辦理，伊原本以為係設
    定第一順位抵押權，嗣後始發現是第二順位，伊借款10萬元
    予原告，並未約定利息，因當初僅約定借貸2 、3 個月，嗣
    後搬家，亦未向原告求償該筆借款等語，資為抗辯。並均聲
    明：駁回原告之訴。
三、本件系爭土地原登記為原告所有，於91年5 月6 日經設定債
    權總金額50萬元，存續期間自91年5 月3 日起至91年6 月2
    日止之第一順位抵押權予被告丙○○○；復於91年9 月18日
    經設定債權總金額為10萬元，存續期間自91年9 月17日起至
    91 年10 月16日止之第二順位抵押權予被告乙○○。嗣於93
    年7 月21日以買賣為原因移轉所有權登記予庚○○，再於94
    年8 月10日以贈與為原因分別移轉所有權權利範圍各2 分之
    1 至己○○及陳思航名下等情，有高雄縣岡山地政事務所97
    年4 月21日岡所一字第0970003902號函暨系爭抵押權設定登
    記申請書、土地異動索引及原告之印鑑證明書等附卷可佐（
    見本院卷第12頁以下）。又原告曾以系爭土地向被告乙○○
    詢問借貸事宜，被告丙○○○所持有面額40萬元，發票日為
    91 年5月6 日，發票人為「戊○○」之本票1 紙，確為原告
    所親簽一情，有該本票影本在卷可稽（見本院卷第32頁），
    並為兩造所不爭，堪認上情屬實。
四、原告一再指稱雖曾商請被告乙○○及洪有亮向銀行洽辦貸款
    ，但並未收取分文，系爭土地竟遭設定抵押權登記，應係遭
    其等詐欺等語，被告二人則均辯稱係因借予原告金錢始取得
    系爭抵押權登記，則本件爭點在於：被告丙○○○及乙○○
    所據以設定抵押權之債權關係是否存在？亦即(一)、被告丙○○○與原告間有無40萬元之借貸關係？(二)、被告乙○○與原
    告間有無10萬元之借貸關係？本院判斷如下：
（一）關於原告與被告丙○○○之借貸關係是否存在部分，被告
      丙○○○業已提出原告所簽發之上開本票為證。雖原告表
      示「原本是要找洪有亮幫我向銀行借10萬元，本票是洪有
      亮拿給我簽的，他說要拿去向別人借10萬元給我，但是我
      都沒有拿到」等語（見本院卷第108 頁）。惟此項陳述，
      未據洪有亮到庭結證，已難以核實。復審酌原告既明確陳
      稱僅需款10萬元，數額並非甚鉅，而其業已陳明有將系爭
      土地所有權狀交付洪有亮，請其代為向銀行洽辦貸款，並
      應其要求交付印鑑證明，而觀之卷附系爭土地登記謄本所
      載，於91年間並無任何他項權利之設定，衡其價值用供擔
      保10萬元之貸款金額，應綽綽有餘，則原告何以又簽具本
      票交付洪有亮，且其金額高達40萬元？顯有違事理。又申
      貸不成，須以本票周轉，則系爭土地所有權狀、印鑑證明
      等重要相關資料，竟未向洪有亮索回，而僅於本院調查時
      表示「我想辦不成就算了」等語（見本院卷第96頁），任
      由該重要資料流落他人之手？亦有違一般常情。反觀被告
      丙○○○之子丁○○到庭陳稱，「本件係因原告向我借40
      萬元才設定50萬元抵押權，並登記在我母親名下，都是原
      告本人與我接洽」、「他當日簽發本票並和我一起到中興
      銀行三民分行取款」等語（見本院卷第40-41 頁），並提
      出該銀行存摺影本附卷為證（見本院卷第33-34 頁），係
      有相當憑據。觀之依該存摺交易記錄顯示，於96年5 月6
      日分別有2 筆現金提款各為10萬元及20萬元，雖與丁○○
      所述原告借款金額未盡相符，但民間借款，利用借款人需
      款孔急，約定高利，並預先扣除利息，再給付不足借款額
      度之現金，容非少見，故雙方借款金額或原告實際取得款
      項究竟多少，縱非明確，但依上開各項事證及情況證據，
      兩造確有借貸關係存在，應可認定。是原告係因向被告丙○○○借款，始會同意將系爭土地設定抵押用供擔保，原
      告主張未向被告丙○○○借款，設定抵押完全不知情云云
      ，無可採信。
（二）就被告乙○○與原告間有無10萬元之借貸關係部分，被告
      乙○○亦已提出原告所簽發之本票1 紙附卷可參（見本院
      卷第110 頁）。依該本票所載，簽發日期為91年9 月17日
      ，金額10萬元，而系爭土地設定抵押與被告乙○○之時間
      為91年9 月18日，日期與借貸時間亦屬相當。又證人即代
      辦本件抵押設定之代書甲○○到庭證稱，「我與原告並不
      認識，當時有一位介紹人叫做阿亮，他說原告要借10萬元
      ，臨時有急用，說1 個月後就會還，當時阿亮去找被告乙○○，被告乙○○再與阿亮一起去找我。我答應幫他們辦
      設定，就與阿亮開車到原告經營的魚塭，由阿亮拿10萬元
      給原告」、「當時原告沒有表示什麼，他就把錢收下，當
      場在辦理抵押權設定契約書蓋用印鑑章，印鑑章是原告從
      他身上取出蓋用」等語（見本院卷第94-95 頁）。依證人
      甲○○上開證述，有關不認識原告一節，與原告所述相合
      ，而該代辦過程，係經由「阿亮」之人介紹，又與原告所
      稱委請「洪有亮」代為借款一事若有相符，而原告確實經
      營魚塭養殖，原告當庭並未否認，則甲○○既與兩造無何
      瓜葛，所述又與客觀事實若合符節，本院認其上開證述應
      屬真實可信，則原告確實有向被告乙○○借款並同意設定
      抵押作為擔保一情，亦堪認定。
（三）至原告雖又主張系爭土地遭設定抵押顯係遭其等詐欺等語
      ，惟按「因被詐欺或被脅迫而為意思表示者，表意人得撤
      銷其意思表示。但詐欺係由第三人所為者，以相對人明知
      其事實或可得而知者為限，始得撤銷之」、「前條之撤銷
      ，應於發見詐欺或脅迫終止後，一年內為之」，民法第92
      條第1 項、第93條前段分別定有明文。本件系爭土地於97
      年4 月25日原告辦理所有權移轉登記前，於93年7 月21日
      及94年8 月10日分別有2次 移轉登記，該2 次辦理登記事
      宜均由原告親自辦理一情，為原告當庭自承無誤（見本院
      卷第96-97 頁），而辦理土地所有權移轉登記，如土地有
      他項權利之設定，於土地登記謄本上之「土地他項權利部
      」將會顯示該權利種類、登記原因、日期及權利人等相關
      資料，準此以言，原告先後2 次辦理系爭土地所有權之移
      轉登記，均未發現系爭土地業遭設定2 筆抵押權，顯有背
      於常情。是其陳稱至97年4 月辦理系爭土地所有權移轉登
      記時，才發現系爭土地遭設定抵押云云，委無可採。準此
      ，姑且不論原告主張受被告等人詐欺一節，並未提出任何
      證據以實其說，本難以採信，縱若原告確有受被告等人詐
      欺而設定抵押之情事，至少於93年7 月21日辦理系爭土地
      所有權移轉登記時，即已知悉其情，則依上開規定，原告
      至遲應於發現後1 年內即94年7 月21日前，行使其撤銷權
      ，但原告並未為之，則其撤銷之權利亦因1 年之除斥期間
      經過而消滅，何況原告自始並未提出其曾經撤銷該抵押權
      設定意思表示之相關佐證。從而，原告主張受被告等人詐
      欺系爭土地抵押權之設定登記應予塗銷云云，洵屬無據，
      亦無足信。
五、綜上所述，原告主張與被告丙○○○即被告乙○○均無消費
    借貸關係，系爭土地抵押權設定登記係遭被告所詐欺等情，
    均無可採。從而，其本於所有權之法律關係，訴請被告二人
    應塗銷系爭土地之抵押權設定登記，為無理由，應予駁回。
六、本件事證已臻明確，兩造其餘攻擊及防禦方法，均不影響本
    件判決結果，爰不一一論述，併此敘明。
七、據上論結，本件原告之訴為無理由，依民事訴訟法第78條，
    判決如主文。
中    華    民    國    98    年    2     月    19    日
                  民事第三庭  審判長法  官  朱玲瑤
                                    法  官  陳宛榆
                                    法  官  李嘉益
以上正本證明與原本無異。
如對本判決上訴，須於判決送達後20日內向本院提出上訴狀，同
時表明上訴理由（原判決所違背之法令及其具體內容或依訴訟資
料可認為原判決有違背法令之具體事實）；如已於本判決宣示後
送達前提起上訴者，應於判決送達後10日內補具上訴理由（均須
按他造當事人之人數附繕本）。
中    華    民    國    98    年    2     月    20    日
                                    書記官  陳瓊芳


司法院資訊處製作；財團法人民間司法改革基金會備份。
